臺灣高等法院臺中分院民事判決
111年度重上字第125號
上  訴  人  林隆華  
訴訟代理人  錢信宏律師
被上訴人    李林如玉

            林素貞  

共      同
訴訟代理人  王逸青律師
上列當事人間返還不當得利事件，上訴人對於中華民國111年3月
31日臺灣臺中地方法院110年度重訴字第229號第一審判決提起上
訴，本院於111年8月30日言詞辯論終結，判決如下：
    主  文
上訴駁回（原判決主文第一、二項之利息起算日減縮為民國110
年9月30日）。
第二審（除減縮部分外）訴訟費用由上訴人負擔。
    事實及理由
壹、程序事項：
    被上訴人於原審起訴聲明：上訴人應給付被上訴人各新臺幣
    （下同）372萬元，及均自起訴狀繕本送達翌日（即民國110
    年4月29日，見原審卷第43頁之送達證書）起至清償日止，
    按週年利率5％計算之利息（下稱法定遲延利息）。嗣於本院
    審理時，減縮訴之聲明之法定遲延利息起算日為被上訴人於
    原審110年9月29日期日以言詞變更請求權基礎為後開所載系
    爭承諾書之翌日即110年9月30日（本院卷第103頁）。經核
    ，被上訴人上開減縮部分，核與民事訴訟法第446條第1項但
    書、第255條第1項3款規定相符，應予准許。
貳、被上訴人主張：
　　兩造與訴外人林○○於被繼承人林○○過世後之98年4月14日簽
    立承諾書（下稱系爭承諾書），約定上訴人及林○○就其等於
    同年1月20日分割繼承林○○所遺臺中市○○區○○段000○000地號
    土地（下合稱系爭土地）暨其上門牌號碼臺中市○○區○○街00
    0號未辦保存登記建物（下稱系爭建物；與系爭土地合稱系
    爭房地）之應有部分各2分之1，倘爾後出賣予他人，出售所
    得價款應由兩造及林○○各取得4分之1。嗣上訴人於109年2月
    13日將其系爭房地應有部分2分之1以總價1,488萬元出售予
    林○○，則依系爭承諾書，上訴人應給付被上訴人各372萬元
    ，但上訴人拒不給付，爰依系爭承諾書之約定，提起本件訴
    訟，並聲明：上訴人應給付被上訴人各372萬元，及均自言
    詞變更請求權基礎之翌日即110年9月30日起至清償日止之法
    定遲延利息（被上訴人於原審請求超過自110年9月30日起之
    法定遲延利息部分，經被上訴人予以減縮，非本院審理範圍
    ）。
參、上訴人抗辯：
    林○○於109年2月13日與上訴人簽訂系爭房地應有部分2分之1
    之買賣契約時，曾於交付買賣價款支票之際，要求上訴人簽
    署一份宣稱為收據之文件，且將文件其餘部分內容折起，上
    訴人當時所簽署之收據文件應即為系爭承諾書，上訴人不曾
    於98年4月14日簽立系爭承諾書，否認系爭承諾書之真正性
    。縱認系爭承諾書為真正，但承諾書所載出售予「他人」，
    係指上訴人、林○○以外之人，而上訴人係於109年2月13日將
    所有系爭房地應有部分2分之1賣予林○○，被上訴人自不得依
    系爭承諾書而分配買賣價款。
肆、原審判決上訴人應如數給付被上訴人所請求本息。上訴人不
    服，提起上訴。兩造於本院聲明：
一、上訴人上訴聲明：
　㈠原判決（除減縮部分外）應廢棄。
　㈡上開廢棄部分，被上訴人在第一審之訴，應駁回。
二、被上訴人答辯聲明：上訴駁回。
伍、兩造不爭執事項（本院卷第70頁）：
一、兩造為林○○之子女，林○○則為林○○之孫。林○○於98
    年1 月20日死亡，除上訴人與林○○外之法定繼承人均於98
    年4 月16日拋棄繼承，故繼承林○○遺產之人為上訴人及林
    ○○。
二、系爭房地為林○○所遺之財產。
三、上訴人與林○○於98年5 月21日就林○○所遺系爭房地簽訂
    遺產分割協議書，約定上訴人、林○○之應有部分各2 分之
    1 ，並於98年6 月2 日就系爭土地辦理分割繼承登記。
四、上訴人於109年2月13日，以1,536萬元將系爭房地應有部分2
    分之1及同段699之4地號土地應有部分2分之1出賣予林○○，
    於109年3月18日就土地部分辦理所有權移轉登記；而其中系
    爭房地應有部分2分之1之價金為1,488萬元。
陸、本院之判斷：
一、被上訴人主張兩造與林○○於98年4月14日簽立系爭承諾書一
    事，業據被上訴人於原審審理時之110年11月10日、111年3
    月2日，分別提出內容相同之承諾書原本2份為據（外放證物
    袋，影本附於原審卷第21頁者為A承諾書；附於原審卷第305
    頁者為B承諾書，上開二份承諾書即為系爭承諾書）。上訴
    人雖抗辯其並未簽署系爭承諾書，而否認該承諾書之真正性
    。惟查：
　㈠按私文書經本人或其代理人簽名、蓋章或按指印，推定為真
    正，民事訴訟法第358條第1項定有明文。
　㈡依系爭承諾書全文撰寫之式樣及內容，該承諾書係書寫於一
    張A3大小稿紙之同一面，內容分為左右2頁，由右至左，由
    上而下之縱向連續撰寫，其中第1頁記載「立承諾書人林○○
    、林○○等二位。茲就於民國98.01.20繼承被繼承人林○○遺產
    座落台中市○○區○○段000地號及000地號。及建物門牌○○里○○
    街000號壹棟。各繼承持分貳分之壹合計全部。立承諾書人
    特承諾上列繼承土地及建物爾後，如有出售予他人時，其所
    得出賣價款全部同意由原林○○之合法繼承人：林○○、李林○○
    、林○○、林○○四人各取得肆分之壹價款。立承諾人絕無任何
    異議。恐口無憑，特立本承諾書各執乙份為日後之據。」，
    接續之第2頁記載「此致 李林○○、林○○存執。」、「立承諾
    書人：林○○」、「立承諾書人：林○○、「中華民國九十八年
    四月十四日」。且A、B承諾書之「立承諾書人」欄下方，皆
    有簽署「林○○」、「林○○」之簽名及印文。
　㈢經原審囑託法務部調查局（下稱調查局）鑑定A承諾書上「林
    ○○」簽名及印文（下稱甲類）之真正性（見原審卷第221頁
    之囑託鑑定函文），並檢送兩造均不爭執上訴人簽名、印文
    為真正之98年5月21日土地登記申請書、遺產分割協議書、
    繼承系統表及切結書暨登記清冊、98年3月18日印鑑證明（
    見原審卷122-138、167-168頁）、98年6月22日臺中市農會
    活期儲蓄存款印鑑卡（原審卷第197頁）、109年2月13日不
    動產買賣契約書（原審卷第187-192頁）、110年4月28日印
    鑑證明（原審卷第195頁），及上訴人110年9月29日言詞辯
    論期日之當庭簽名（原審卷第122頁）等文件（上開文件合
    稱為乙類），由該局實施筆跡特徵比對、印文重疊比對、印
    文特徵比對等鑑定方法後，該局鑑定結果認為甲類筆跡與乙
    類筆跡筆劃特徵相同，甲類印文與乙類印文相同，有調查局
    111年1月12日函及鑑定書為證（原審卷第251-263頁）。上
    開鑑定係由調查局所屬具有文書暨指紋鑑識專家人員，依現
    有之科學鑑識筆跡、印文方法，具有嚴謹之專業知識及科學
    鑑識程序，其所為上開鑑定結果，應屬可採。堪以認定A承
    諾書上之「林○○」簽名係上訴人所為，「林○○」字樣之印文
    亦屬真正。故上訴人抗辯其並未簽署A承諾書云云，自無足
    採。
　㈣又細繹B承諾書上「林○○」簽名及印文，與A承諾書上「林○○
    」簽名及印文互核比對，顯示兩者簽名之筆順、結構、書寫
    習慣具高度一致性，印文外觀亦屬相同，堪認B承諾書上之
    「林○○」簽名亦為上訴人所簽署，「林○○」字樣之印文亦屬
    真正。從而，上訴人抗辯其並未簽署系爭承諾書云云，自無
    足採。
　㈤上訴人另辯稱其與林○○於109年2月13日簽訂系爭房地應有部
    分2分之1之買賣契約時，林○○曾於交付買賣價款支票之際，
    要求其簽署一份宣稱為收據之文件，且將文件其餘部分內容
    折起，上訴人當時所簽署之收據文件應即為系爭承諾書云云
    。被上訴人則否認上情。查上訴人並未舉證證明林○○於109
    年2月13日曾執1份其餘內容遭折起之文件要求簽名之事實。
    且系爭承諾書以縱向書寫，依被上訴人提出之A、B承諾書原
    本，其中第2頁第1行之「此致」、第2行之「 李林○○、林○○
    存執」、第3行之「立承諾書人：林○○」、最末行之「中華
    民國九十八年四月十四日」等行距之間，並無任何縱向折痕
    ，足徵上訴人於系爭承諾書上簽立署名之際，當能明確見聞
    知悉所簽署文件載有「此致  李林○○、林○○存執」、「中華
    民國九十八年四月十四日」等字樣，要無誤認系爭承諾書為
    其收受林○○支付買受系爭房地應有部分2分之1價款之收據之
    餘地。上訴人上開抗辯顯不足採。至於上訴人聲請鑑定系爭
    承諾書上「林○○」簽名、印文之筆跡、印文形成時間（本院
    卷第13頁），經本院詢問調查局後該局覆稱：無法鑑定筆跡
    、印文之成立年份等語，有本院電話公務紀錄為證（本院卷
    第42-1頁），故此部分聲請，並無調查之必要。
　㈥綜上，被上訴人主張兩造與林○○確於98年4月14日簽立系爭承
    諾書一情，應與真實相符，堪予採信。　
二、被上訴人主張上訴人既已出售系爭房地應有部分2分之1予林
    ○○，則依系爭承諾書約定內容，其等得分配上訴人售出之之
    價款各4分之1等語。上訴人則抗辯系爭承諾書所載「如有出
    售予他人」係指賣予上訴人及林○○以外之人云云。經查：
　㈠按解釋契約，不能拘泥於契約之文字，應於文義上及論理上
    詳為推求，以探求當事人立約時之真意，並通觀契約全文，
    斟酌訂立契約當時及過去之事實、交易上之習慣等其他一切
    證據資料，本於經驗法則及誠信原則，從契約之主要目的及
    經濟價值作全盤之觀察，以為判斷基礎，最高法院110年度
    台上字第3204號判決意旨參照。
　㈡依系爭承諾書所載：「立承諾書人林○○、林○○…茲就…繼承被
    繼承人林○○遺產座落台中市○○區○○段000地號及000地號。及
    建物門牌○○里○○街000號壹棟。各繼承持分貳分之壹…。立承
    諾書人特承諾上列繼承土地及建物爾後，如有出售予他人時
    ，其所得出賣價款全部同意由原林○○之合法繼承人：林○○、
    李林○○、林○○、林○○四人各取得肆分之壹價款」等語，足認
    兩造約定系爭房地所有權雖由上訴人、林○○分割繼承取得，
    惟上訴人或林○○倘將其各因分割繼承取得應有部分出賣予他
    人時，該買賣所得價款應由兩造、林○○平均分配之。
　㈢上訴人雖抗辯系爭承諾書所載「如有出售予他人」係指出賣
    予上訴人及林○○以外之人，此乃為保全系爭房地為林家子嗣
    所有，以防售予外人云云，惟被上訴人否認之，且系爭承諾
    書已明定系爭房地出售所得價款之分配方式，可見兩造、林
    ○○即已預見系爭房地於分割繼承後可能遭售出換價而不再由
    原所有權人保有原物，並據此約定兩造、林○○之權利義務，
    堪認上訴人或林○○承諾分配出賣所得價款之目的，並非為使
    林家子嗣繼續保有系爭房地，而係為因應系爭房地價值經變
    價為現金後之利益分配。再者，系爭承諾書既已約定系爭房
    地交易價值實質上由兩造、林○○平均分配（即依比例各4分
    之1為分配），倘採認上訴人抗辯系爭承諾書約定出售之「
    他人」，係限制於上訴人及林○○以外之人，則上訴人出賣其
    系爭房地應有部分2分之1予林○○時，既可獲取超過其應分配
    比例4分之1之交易價值，且於林○○日後再出售系爭房地時，
    亦得再次依系爭承諾書分配交易價值之4分之1，總計上訴人
    享有系爭房地交易價值之4分之3；而林○○則於本次買受上訴
    人系爭房地應有部分2分之1時，已支付系爭房地價值之2分
    之1價金，倘林○○日後再出賣系爭房地時，亦須將該次所得
    價款各分配4分之1予兩造，形同林○○完全未享有系爭房地交
    易價值，且上訴人依系爭承諾書所負價款分配義務更全數轉
    嫁予林○○負擔，顯非系爭承諾書約定之真意。又林○○依系爭
    承諾書雖得依系爭承諾書請求分配上訴人出售系爭房地應有
    部分2分之1所得價款中之4分之1，惟上訴人亦得於林○○日後
    出售系爭房地時請求分配林○○出售獲取之價款，亦即兩造與
    林○○仍係各享有系爭房地交易價值之4分之1，要與系爭承諾
    書之契約精神與公平原則無違。
　㈣故上訴人徒以保全系爭房地為林家子嗣所有，以防售予外人
    為由，而限縮解釋系爭承諾書所載「如有出售予他人」係指
    賣予上訴人及林○○以外之人云云，並不可採。
　㈤從而，被上訴人主張依系爭承諾書約定，得請求上訴人分配
    因出賣系爭房地所有權應有部分2分之1價款，即屬有據。
三、兩造並不爭執上訴人於109年2月13日以1,488萬元出售其分
    割繼承取得之系爭房地應有部分2分之1予林○○之事實（見不
    爭執事項四），則依系爭承諾書所載，被上訴人主張應各受
    分配1,488萬元之4分之1即372萬元，即有理由。
四、綜上，被上訴人依系爭承諾書之約定，請求上訴人應給付被
    上訴人各372萬元及自110年9月30日起至清償日止之法定遲
    延利息，為有理由，應予准許。原審為上訴人敗訴之判決，
    並無違誤。上訴論旨指摘原判決不當，求予廢棄改判，為無
    理由，應駁回上訴。又上訴人於本院既已減縮訴之聲明關於
    法定遲延利息之起算日為110年9月30日，併予主文第一項敘
    明。
柒、本件事證已臻明確，兩造其餘之攻擊或防禦方法及所用之證
    據，經本院斟酌後，認為均不足以影響本判決之結果，不另
    論述。
捌、據上論結，本件上訴為無理由。爰判決如主文。
中    華    民    國   111    年     9    月    20    日
　　　　　　　　民事第一庭    審判長法　官  張瑞蘭
　　　　　　　　　　　　　　　　    法　官  黃綵君
　　　　　　　　　　　　　　　　    法　官  林孟和
正本係照原本作成。
上訴人得上訴。
如不服本判決，應於收受送達後20日內向本院提出上訴書狀，其
未表明上訴理由者，應於提出上訴後20日內向本院補提理由書狀
（均須按他造當事人之人數附繕本）。因疫情而遲誤不變期間，
得向法院聲請回復原狀。
上訴時應提出委任律師或具有律師資格之人之委任狀；委任有律
師資格者，另應附具律師資格證書及釋明委任人與受任人有民事
訴訟法第466條之1第1項但書或第2項所定關係之釋明文書影本。
如委任律師提起上訴，應一併繳納上訴裁判費。

　　　　　　　　　　　　　　　　    書記官 張惠彥
中　　華　　民　　國　　111 　年　　9 　　月　　20　　日